【裁判字號】    95,台上,933
【裁判日期】    950223
【裁判案由】    貪污
【裁判全文】
最高法院刑事判決              九十五年度台上字第九三三號
    上  訴  人  台灣高等法院台南分院檢察署檢察官
    被      告  甲○○
                        號
    選任辯護人  黃國鐘律師
上列上訴人因被告貪污案件，不服台灣高等法院台南分院中華民
國九十四年十月十三日第二審更審判決（九十三年度上更(一)字第
二四一號，起訴案號：台灣嘉義地方法院檢察署九十一年度偵字
第七一八八號），提起上訴，本院判決如下：
    主  文
原判決撤銷，發回台灣高等法院台南分院。
    理  由
本件原判決認定：被告甲○○之妻莊林麗雲（業經檢察官不起訴
處分確定）於嘉義市○○街六六二號經營「土地公農產工廠」，
為該工廠之負責人，並自民國八十六年十一月二十五日起受行政
院農業委員會南區糧食管理處（下稱南區糧管處）委託，辦理公
糧之經收、保管、加工、撥付等業務。嗣上開公糧業務由被告處
理，詎被告竟於承辦前開公糧業務期間，基於侵占其業務上所持
有財物之概括犯意，自九十年十一月三日起至九十一年九月止，
連續將其所持有稻穀合計四十九萬五千零十公斤（詳如原判決附
表所示），侵占入己，並販予不詳姓名糧商、自助餐商，再將後
期稻穀先行加工湊用，交付予南區糧管處。另其為掩飾犯行，遂
以穀糠、棧板及袋裝玉米粉混充稻穀，堆置於倉庫內側或夾藏於
成堆稻穀中，以規避稽查。迨九十一年八月七日，行政院農業委
員會第二辦公室人員會同南區糧管處嘉義辦事處查核員至倉庫稽
查時，始發覺前情，且八十九年第二期、九十年第一、二期及九
十一年第一期之稻穀均有短少現象等情。因而撤銷第一審不當之
科刑判決，變更起訴法條，改判論處被告連續意圖為自己不法之
所有，而侵占業務上所持有之物罪刑，固非無見。
惟查：(一)、私法人或其他團體受公務機關之委託承辦公務，而由
該私法人或團體之職員承辦處理是項事務者，該職員應認為係貪
污治罪條例第二條後段所定受公務機關委託承辦公務之人員（六
十二年二月二十日本院六十二年度第一次刑庭庭長會議決定(五)；
及本院七十年台上字第四八三四號判例參照）。原判決事實欄認
定被告之妻莊林麗雲經營「土地公農產工廠」，受南區糧管處之
委託，辦理公糧之經收、保管、加工、撥付等業務，嗣其將上開
辦理公糧之業務交由被告處理等情；另依卷附資料所載，本件雖
係由莊林麗雲以「土地公農產工廠」負責人之名義與南區糧管處
簽訂「公糧稻米經收保管加工撥付業務合約」，但莊林麗雲於法
務部調查局嘉義市調查站已證陳：「『土地公農產工廠』主要營
業項目係受農委會所轄糧食管理處委託代為保管公糧，並受糧食
管理處監督儲放、保管、運送公糧；我擔任負責人主要係負責『
土地公農產工廠』門市玉米角、鴿料銷售。有關公糧保管業務則
係由我先生甲○○全權處理」，被告亦供稱：「土地公農產工廠
之實際負責人是我，都由我本人負責經營管理及營運」各等語（
見法務部調查局嘉義市調查站卷宗第六頁、第十一頁反面、第三
十一頁至第三十八頁），倘上情均無訛，「土地公農產工廠」（
私團體）既受南區糧管處之委託承辦公務，而由該工廠之職員即
被告承辦處理是項事務，則被告能否謂其非貪污治罪條例第二條
後段所稱受公務機關委託承辦公務之人員？即值研酌，實情為何
？為明真相，並維公平正義，自應詳予究明。原審未詳加勾稽，
遽謂本件既以「土地公農產工廠」負責人莊林麗雲之名義與南區
糧管處簽訂「公糧稻米經收保管加工撥付業務合約」，被告即非
受南區糧管處委託保管公糧之人，亦非受公務機關委託承辦公務
之人，而無適用貪污治罪條例第四條第一項第一款論處之餘地云
云（見原判決第三頁第十五列至第二十四列、第七頁第二列至第
五列），尚嫌速斷。(二)、科刑之判決書，其認定之事實及所載之
理由必須互相適合，否則即屬理由矛盾，其判決當然為違背法令
。原判決事實欄係記載被告自九十年十一月三日起至九十一年九
月止，連續將其所持有稻穀侵占入己，並販予不詳姓名糧商、自
助餐商等情（見原判決第一頁事實欄第六列至第十列），但理由
欄卻說明被告以上百噸稻穀販售予蘇建彰、葉宗德；及因經濟狀
況不佳，於九十一年六月至九十一年八月間，零星盜賣白米維生
云云（見原判決第六頁第九列至第十一列、第十六列、第十七列
），就被告究係於何時侵占、盜賣其所持有之公糧予何人，事實
欄之記載與理由內之敘述，並不一致，亦有判決理由矛盾之違誤
。以上，或係檢察官上訴意旨所指摘，或為本院得依職權調查之
事項，認仍應發回更審，期臻翔適。
據上論結，應依刑事訴訟法第三百九十七條、第四百零一條，判
決如主文。
中    華    民    國  九十五  年    二    月  二十三  日
                      最高法院刑事第十一庭
                          審判長法官  陳  世  雄
                                法官  魏  新  和
                                法官  吳  信  銘
                                法官  徐  文  亮
                                法官  張  祺  祥
      本件正本證明與原本無異
                                      書  記  官
中    華    民    國  九十五  年    三    月    一    日
                                                      Ｔ


司法院資訊處製作；財團法人民間司法改革基金會備份。
